【裁判字號】    98,訴,1854
【裁判日期】    981228
【裁判案由】    給付貨款 等
【裁判全文】
臺灣高雄地方法院民事判決              98年度訴字第1854號
原      告  明月潭加油站股份有限公司
法定代理人  辛○○
訴訟代理人  張名賢律師
複代理人    呂政庭律師
被      告  世德工業股份有限公司
法定代理人  庚○○
被      告  健匯實業股份有限公司
法定代理人  戊○○
被      告  英德工業股份有限公司
法定代理人  卯○○
被      告  竹華工業股份有限公司
法定代理人  壬○○
被      告  道錡工業股份有限公司
法定代理人  癸○○
被      告  鏵福實業股份有限公司
法定代理人  丙○○
被      告  來進金企業有限公司
  定代理人  丁○○
被      告  芳生螺絲股份有限公司
法定代理人  寅○○
被      告  順田交通股份有限公司
法定代理人  乙○○
參  加  人  全松交通事業股份有限公司
法定代理人  乙○○
參  加  人  順信交通股份有限公司
法定代理人  己○○
參  加  人  順欣通運有限公司
法定代理人  甲○○
前列四人共同
訴訟代理人  呂富田律師
            黃宏綱律師
上列當事人間給付貨款等事件，經本院於民國98年12月14日言詞
辯論終結，判決如下：
    主      文
原告之訴及假執行之聲請均駁回。
訴訟費用由原告負擔。
    事實及理由
一、原告主張：訴外人子○○為「冠緯國際物流有限公司」（下
    稱冠緯公司）及「冠通國際物流有限公司」（下稱冠通公司
    ）之實際負責人，並將其車輛靠行登記為被告順田交通股份
    有限公司（下稱順田公司）名下，以其自備車輛從事承攬運
    送業務。子○○於民國96年11月間，向被告世德工業股份有
    限公司（下稱世德公司）、健匯實業股份有限公司（下稱健
    匯公司）、英德工業股份有限公司（下稱英德公司）、竹華
    工業股份有限公司（下稱竹華公司）、道錡工業股份有限公
    司（下稱道錡公司）、鏵福實業股份有限公司（下稱鏵福公
    司）、來進金企業有限公司（下稱來進金公司）、芳生螺絲
    股份有限公司（下稱芳生公司）承攬運送貨物，計有如附表
    所示之運費債權均未受給付，嗣子○○與伊於97年8 月6 日
    經本院97年度移調字第64號就伊尚未受償之購油貨款成立調
    解，調解內容為子○○應給付伊新台幣（下同）1,301,468
    元，及自97年1 月25日起至清償日止按年息5 ％計算之利息
    ，子○○並於97年8 月15日將系爭運費債權讓與伊以抵償系
    爭貨款，及將債權讓與之事實通知世德公司等8 公司，詎世
    德公司等8 公司竟於伊以上開調解程序筆錄為執行名義，向
    本院聲請執行子○○對渠等之系爭運費債權，經本院於97年
    11月3 日以97年度司執字第90443 號執行命令，禁止子○○
    向渠等收取系爭運費債權時，聲明異議主張子○○對渠等無
    任何運費債權存在，爰先位依承攬運送及債權讓與之法律關
    係，請求世德公司等8 公司給付原告如附表所示之運費。若
    認子○○與渠等並無承攬運送關係，順田公司係以其所有之
    車輛至伊處加油，且順田公司為子○○之僱用人，自應負買
    受人及僱用人之責任，爰備位依買賣及侵權行為之法律關係
    ，請求順田公司給付及賠償系爭貨款。並先位聲明：世德公
    司、健匯公司、英德公司、竹華公司、道錡公司、鏵福公司
    、來進金公司、芳生公司應各給付原告如附表所示之金額，
    及均自起訴狀繕本送達之翌日起至清償日止，按年息5 ％計
    算之利息，並願供擔保請准宣告假執行。備位聲明：順田公
    司應給付原告1,30 1,468元，及自起訴狀繕本送達之翌日起
    至清償日止，按年息5 ％計算之利息，並願供擔保請准宣告
    假執行。
二、被告方面：
  (一)世德公司則以：伊公司之貨物係由參加人順信交通股份有限
    公司（下稱順信公司）承攬運送，且已付清全部運費，又子
    ○○非承攬運送契約之當事人，縱有代為運送順信公司承攬
    伊公司貨物之事實，應向順信公司請求，對伊公司亦無任何
    運費債權等語置辯，並聲明：原告之訴駁回。
  (二)健匯公司則以：伊公司之貨物係由順田公司承攬運送，且已
    付清全部運費，又子○○非承攬運送契約之當事人，縱有代
    為運送順田公司承攬伊公司貨物之事實，應向順田公司請求
    ，對伊公司亦無任何運費債權，伊拒絕給付等語置辯，並聲
    明：(1)原告之訴駁回。(2)如受不利判決，願供擔保，請准宣
    告免為假執行。
  (三)英德公司則以：伊公司之貨物係由參加人順欣通運有限公司
    （下稱順欣公司）承攬運送，且已付清全部運費，又子○○
    非承攬運送契約之當事人，縱有代為運送順欣公司承攬伊公
    司貨物之事實，應向順欣公司請求，對伊公司亦無任何運費
    債權，伊拒絕給付等語置辯，並聲明：(1)原告之訴駁回。(2)
    如受不利判決，願供擔保，請准宣告免為假執行。
  (四)道錡公司則以：伊公司之貨物係由順信公司承攬運送，且已
    付清全部運費，又子○○非承攬運送契約之當事人，縱有代
    為運送順信公司承攬伊公司貨物之事實，應向順信公司請求
    ，對伊公司亦無任何運費債權，伊拒絕給付等語置辯，並聲
    明：(1)原告之訴駁回。(2)如受不利判決，願供擔保，請准宣
    告免為假執行。
  (五)竹華公司、鏵福公司、來進金公司、芳生公司則以：伊公司
    之貨物係由參加人全松交通事業股份有限公司（下稱全松公
    司）承攬運送，且已付清全部運費，又子○○非承攬運送契
    約之當事人，縱有代為運送全松公司承攬伊公司貨物之事實
    ，應向全松公司請求，對伊公司亦無任何運費債權，伊拒絕
    給付等語置辯，並聲明：(1)原告之訴駁回。(2)如受不利判決
    ，願供擔保，請准宣告免為假執行。
  (六)順田公司則以：子○○係將貨櫃車靠行登記為順田公司所有
    後，再自行僱用駕駛人使用靠行之貨櫃車營運，如駕駛人因
    執行職務不法侵害他人之權利者，順田公司始負有僱用人之
    責任，因子○○事實上亦為僱用人，二人同負僱用人責任，
    故子○○與順田公司僅為靠行營運之契約當事人，非順田公
    司之受僱人。又原告同意子○○派車前往簽帳加油嗣再結算
    之行為，非子○○駕駛靠行車輛執行職務之行為，伊自無庸
    負僱用人連帶損害賠償責任等語，資為抗辯，並聲明：(1)原
    告之訴駁回。(2)如受不利判決，願供擔保，請准宣告免為假
    執行。
三、參加人全松公司、順欣公司、順信公司則陳述：伊等同為關
    係企業，因子○○之車輛已靠行於順田公司名下有十餘年之
    久，且子○○亦積欠順田公司之貨款，故全松公司、順信公
    司、順欣公司、順田公司始分別將承攬載運廠商之貨物，僱
    用子○○以車輛載運，並約定參加人承攬廠商運費之9 成，
    須先交由順田公司，再由順田公司與子○○結算車輛之靠行
    費及清償借款，以確保順田公司對子○○之債權。又伊等承
    攬運送世德公司等8 公司，渠等均會開立以伊等為受款人、
    禁止背書轉讓之公司支票用以給付運費報酬，以證明伊等為
    承攬運送契約之當事人，子○○並非本件承攬運送契約之當
    事人，子○○只是受伊等僱用而為載運，是運費之請求權人
    為伊等而非子○○等語。
四、兩造不爭執之事項：
  (一)子○○為冠緯公司及冠通公司之實際負責人，並將其車輛靠
    行登記為順田公司名下，以其自備車輛從事貨物運送業務，
    此有汽車運輸業接受自備車輛靠行自行營業者委託服務約定
    書乙份附卷可稽（見本院卷一第18、19頁）。
  (二)原告與子○○於97年8 月6 日經本院97年度移調字第64號就
    原告尚未受償之購油貨款成立調解，調解內容為子○○應給
    付原告1,301,468 元，及自97年1 月25日起至清償日止按年
    息5 ％計算之利息，此有該調解程序筆錄乙份附卷可稽（見
    本院卷一第7-8 頁）。
  (三)子○○詐欺取財之犯行（包括本件向原告詐欺購油），經本
    院以97年度審易字第2295號刑事判決判處有期徒刑3 年確定
    ，此有該刑事判決乙份在卷可憑（見本院卷一第178- 190頁
    ）。
五、本件爭點：(一)先位之訴：系爭運費債權所由生之承攬運送契
    約當事人為何人？(二)備位之訴：原告得否依買賣契約之法律
    關係請求順田公司給付貨款？原告得否依侵權行為之法律關
    係請求順田公司賠償損害？
六、先位之訴：系爭運費債權所由生之承攬運送契約當事人為何
    人？
    按請求履行債務之訴，除被告自認原告所主張債權發生原因
    之事實外，應先由原告就其主張此項事實，負舉證之責任，
    必須證明其為真實後，被告於其抗辯事實，始應負證明之責
    任，此為舉證責任分擔之原則。最高法院43年台上字第377
    號著有判例可資參照。本件原告固主張子○○向世德公司等
    8 公司承攬運送貨物，尚有系爭運費債權未受償，嗣由子○
    ○將系爭運費債權讓與原告等語，並提出對帳單、應收帳款
    金額表等件為證（見本院卷一第21-43 頁、卷二第32-33 頁
    ），惟為世德公司等8 公司所否認。查該對帳單及應收帳款
    金額表均係由子○○自行製作而未經世德公司等8公 司確認
    ，此為原告自承在卷（見本院卷一第334 頁、卷二第5 頁）
    ，且子○○係將其車輛靠行登記在順田公司名下從事貨物運
    送，已如前述，則該對帳單及應收帳款金額表充其量僅足以
    認定子○○確有運送該等貨物之事實，尚難憑此遽認系爭債
    權所由生之承攬運送契約之當事人即為子○○與世德公司等
    8 公司。至訴外人丑○○雖於高雄市調查處陳稱：「子○○
    所擁有的拖車及大卡車，都是由子○○自行租地當停車場，
    車輛的牌照稅、汽車燃料稅、保險費及驗車均由順田公司代
    辦，再由順田公司派人向子○○或我收取費用，所有貨運承
    攬業務都由子○○處理並自負盈虧，惟收取貨運費用開立發
    票時，數千元至數萬元多由冠緯公司之統一發票因應，主要
    是為了節省3 ％給順田公司的統一發票稅費，如果運費金額
    較高或客戶特別要求時，則仍開立順田公司統一發票給客戶
    。」等語（見該案卷第10頁背面、第11頁正面），惟發票僅
    係報稅憑證，非謂開立及收受者即為契約當事人。況依丑○
    ○上開所述，縱係由子○○負責運送，亦有由順田公司開立
    發票之情形，自難執此為有利於原告之認定。原告主張系爭
    債權所由生之承攬運送契約之當事人為子○○與世德公司等
    8 公司云云，不足採信。
七、備位之訴：原告得否依買賣契約之法律關係請求順田公司給
    付貨款？原告得否依侵權行為之法律關係請求順田公司賠償
    損害？
  (一)查子○○於本院97年度訴字第985 號給付貨款民事事件審理
    中供稱：伊確實有在原告處加油積欠油款，但當時並未告知
    原告係代表順田公司，是由伊向原告購油等語（見該案卷第
    177 頁背面、第178 頁正面）；原告法定代理人之妻黃玲女
    於上開民事事件審理中證稱：子○○並未告知係代表順田公
    司商討購油賒帳之事，僅遞名片予伊。伊在提起該件訴訟前
    ，未曾與順田公司接洽過。伊係將子○○購油之簽帳單及統
    一發票送至小港區○○街142 號1 樓（冠緯公司）請款等語
    （見該案卷第180-181 頁），依上所述，子○○既未向原告
    表明係以順田公司之名義向原告購油，原告亦未向順田公司
    查證而與子○○交易，並持相關單據直接向冠緯公司或子○
    ○請款，堪認系爭貨款買賣契約當事人應為原告與子○○，
    尚難僅憑子○○持印有順田公司之名片遽認上開油品之買受
    人為順田公司，故原告依買賣契約之法律關係請求非買受人
    之順田公司給付系爭貨款，洵非可採。
  (二)按民法第188 條所稱之受僱人，祇須外觀上行為人係為其服
    勞務並受其監督即足，且「目前在台灣經營交通事業之營利
    私法人，接受他人靠行（即出資人以該交通公司之名義購買
    車輛，並以該公司名義參加營運），而向該靠行人（即出資
    人）收取費用，以資營運者，比比皆是，此為週知之事實。
    是該靠行之車輛，在外觀上既屬該交通公司所有，乘客又無
    從分辨該車輛是否他人靠行營運者，則乘客於搭乘時，祇能
    從外觀上判斷該車輛係某交通公司所有，該車輛之司機即係
    受僱為該交通公司服勞務。按此種交通企業，既為目前台灣
    社會所盛行之獨特經營型態，則此種交通公司，即應對廣大
    乘客之安全負起法律上之責任。蓋該靠行之車輛，無論係由
    出資人自行駕駛，或招用他人合作駕駛，或出租，在通常情
    形，均為該交通公司所能預見，苟該駕駛人係有權駕駛（指
    非出自偷竊或無權占有後所為之駕駛），在客觀上似應認其
    係為該交通公司服勞務，而應使該交通公司負僱用人之責任
    ，方足以保護交易之安全。」，最高法院77年度台上字第66
    5 號著有裁判可資參照。
  (三)查子○○所經營管理之貨櫃車係由其向順田公司辦理設定抵
    押借款購得，登記為順田公司所有，並靠行於該公司營業等
    情，業經子○○於高雄市調查處供承在卷（見該案卷第2 頁
    ），揆諸前開裁判意旨，足認於客觀上子○○係為順田公司
    服勞務。順田公司雖辯稱：子○○係將貨櫃車靠行登記為順
    田公司所有後，再自行僱用駕駛人使用靠行之貨櫃車營運，
    如駕駛人因執行職務不法侵害他人之權利者，順田公司始負
    有僱用人之責任，因子○○事實上亦為僱用人，二人同負僱
    用人責任，故子○○與順田公司僅為靠行營運之契約當事人
    ，非順田公司之受僱人云云，惟依子○○與順田公司所簽訂
    之上開汽車運輸業接受自備車輛靠行自行營業者委託服務約
    定書第1 條規定：「乙方（子○○）將所有自備…曳引車壹
    輛，以甲方公司（順田公司）名義，使用甲方營業車額，申
    領牌照，靠行自行經營汽車運輸業務，特委託甲方代辦下列
    服務事項：1.車輛牌照之申領、換發、撤銷、檢驗及各種異
    動登記。2.購車貸款申請及車輛動產擔保登記。3.車輛使用
    牌照稅、燃料使用費、營業稅、所得稅、違規罰鍰及相關規
    費之申報繳納。4.車輛強制責任保險，第三人意外責任險，
    運送責任險投保及繳納。5.行車事故之處理，全程相關事項
    。6.承運貨物與托運人運送契約之訂定。7.其他相關委託代
    辦事項。」、第7 條第2 項：「前項乙方所雇用之駕駛人（
    含車主自兼駕駛）裝卸工等之薪資及車輛營業所得與稅費及
    支出單證等，乙方應據實按月交由甲方列帳據以依法定期限
    ，向財稅機關申報營利事業所得稅以符法制。」等語，是前
    揭車輛登記名義人即順田公司與前揭車輛之實際所有人即子
    ○○間，已形成監督關係，則順田公司為子○○之僱用人，
    應堪認定。順田公司上開所辯，委無可採。
  (四)次按民法第188 條所定僱用人之連帶賠償責任，以受僱人因
    執行職務不法侵害他人之權利，始有其適用。倘為受僱人個
    人之犯罪行為而與執行職務無關，即與該條所定成立要件不
    合，殊無因受僱人濫用職務或利用職務上之機會及與執行職
    務之時間或處所有密切關係之行為，其外觀在客觀上認與執
    行職務有關，不法侵害他人之權利，遽認僱用人應與該受僱
    人負連帶賠償責任。查順田公司接受子○○將車輛靠行登記
    於其名下而由子○○自行營業，並受託辦理上開服務事項，
    必子○○或其自行僱用之駕駛人執行貨物運輸駕駛有關業務
    之行為而不法侵害他人之權利者，始得令順田公司與子○○
    或其自行僱用之駕駛人負連帶賠償責任，倘係子○○或其自
    行僱用之駕駛人個人之犯罪行為而無關貨物運輸駕駛之職務
    者，自難謂係因執行職務而不法侵害他人之權利。本件子○
    ○向原告詐欺購油，既係其個人行為，與執行職務無關，縱
    原告受有損害，亦難令順田公司與子○○連帶負損害賠償之
    責任。故原告依侵權行為之法律關係請求順田公司賠償損害
    ，亦非可採。
八、綜上所述，系爭運費債權所由生之承攬運送契約當事人非為
    子○○與世德公司等8 公司，原告自無法自子○○受讓取得
    系爭運費債權而請求世德公司等8 公司給付運費。又系爭油
    品買賣契約之當事人應為原告與子○○，與順田公司無涉，
    順田公司自無給付系爭貨款之義務。順田公司雖為子○○之
    僱用人，惟子○○向原告詐欺購油之行為，非屬其執行職務
    之範圍，順田公司自不負僱用人之損害賠償責任。從而，原
    告依承攬運送及債權讓與之法律關係所為之先位請求，及依
    買賣契約及侵權行為之法律關係所為之備位請求，均為無理
    由，應予駁回。原告之訴既經駁回，其假執行之聲請已失所
    附麗，應併駁回之。
九、結論：本件原告之訴為無理由，依民事訴訟法第78條之規定
    ，判決如主文。
中    華    民    國    98    年    12    月    28    日
                    民事鳳山分庭法  官  何悅芳
正本係照原本作成。
如不服本判決，應於送達後20日內，向本院提出上訴狀並表明上
訴理由，如於本判決宣示後送達前提起上訴者，應於判決送達後
10日內補提上訴理由書（須附繕本）。
中    華    民    國    98    年    12    月    28    日
                                書記官  陳俐嫺
附表：
    ┌───────┬──────────┬───────────┬──────────────┬────┐
    │              │名                稱│法定代理人（或負責人）│債權種類                    │金   額 │
    ├───────┼──────────┼───────────┼──────────────┼────┤
    │被告          │世德工業股份有限公司│庚○○                │96/11/1～96/11/30之運費債權 │142,339 │
    ├───────┼──────────┼───────────┼──────────────┼────┤
    │被告          │健匯實業股份有限公司│戊○○                │96/11/1～96/11/30之運費債權 │118,205 │
    ├───────┼──────────┼───────────┼──────────────┼────┤
    │被告          │英德工業股份有限公司│卯○○                │96/11/1～96/11/30之運費債權 │111,428 │
    ├───────┼──────────┼───────────┼──────────────┼────┤
    │被告          │竹華工業股份有限公司│壬○○                │96/11/1～96/11/30之運費債權 │174,908 │
    ├───────┼──────────┼───────────┼──────────────┼────┤
    │被告          │道錡工業股份有限公司│癸○○                │96/11/1～96/11/30之運費債權 │159,432 │
    ├───────┼──────────┼───────────┼──────────────┼────┤
    │被告          │鏵福實業股份有限公司│丙○○                │96/11/1～96/11/30之運費債權 │27,104  │
    ├───────┼──────────┼───────────┼──────────────┼────┤
    │被告          │來進金企業有限公司  │丁○○                │96/11/1～96/11/30之運費債權 │22,769  │
    ├───────┼──────────┼───────────┼──────────────┼────┤
    │被告          │芳生螺絲股份有限公司│寅○○                │96/11/1～96/11/30之運費債權 │72,718  │
    └───────┴──────────┴───────────┴──────────────┴────┘

司法院資訊處製作；財團法人民間司法改革基金會備份。
